【裁判字號】    98,上,928
【裁判日期】    990824
【裁判案由】    確認債權存在等
【裁判全文】
臺灣高等法院民事判決                   98年度上字第928號
上  訴  人  甲○○
被  上訴人  乙○○
被  上訴人  祭祀公業林成祖、林秀俊、林春記、林三合、林海
            籌等五公業
法定代理人  丙○○
訴訟代理人  王寶輝律師
複  代理人  黃文祥律師
上列當事人間請求確認債權存在等事件，上訴人對於中華民國98
年7月7日臺灣板橋地方法院97年度訴字第1007號第一審判決提起
上訴，本院於99年8月10日言詞辯論終結，判決如下：
    主      文
上訴駁回。
第二審訴訟費用由上訴人負擔。
    事實及理由
一、上訴人及被上訴人乙○○未於言詞辯論期日到場，核無民事
    訴訟法第 386條所列各款情事，爰依被上訴人祭祀公業林成
    祖、林秀俊、林春記、林三合、林海籌等五公業（下稱林成
    祖五公業）之聲請，由其一造辯論而為判決。
二、上訴人主張：上訴人曾於請求乙○○給付女兒扶養費事件，
    聲請假扣押執行，經原審民事執行處於民國96年9月7日核發
    板院輔96年度執全喜字第3399號執行命令，就乙○○對林成
    祖五公業之債權於新臺幣（下同）368萬6,051元及執行費 2
    萬9,488 元之範圍內予以扣押，禁止乙○○收取對林成祖五
    公業之派下員分配款債權、薪資債權或為其他處分，林成祖
    五公業未於收受命令後10日內聲明異議，足認乙○○有上開
    債權存在。嗣上訴人取得臺灣臺北地方法院（下稱臺北地院
    ）96年度親字第51號民事確定判決後，聲請本案強制執行，
    原審民事執行處於97年4月18日核發板院輔97度執竹字第264
    76號收取命令，准許上訴人向林成祖五公業收取派下員分配
    款244萬2,657元及執行費2萬8,488元，並發移轉命令，將乙
    ○○對林成祖五公業每月薪資債權，自97年 5月起移轉於上
    訴人。詎林成祖五公業收到上開收取命令及移轉命令後聲明
    異議，否認乙○○對林成祖五公業有任何派下員分配款及薪
    資債權存在。惟林成祖五公業自96年 9月起，至少有發放下
    列分配款予派下員：1.96年9月17日通知於同年10月4日至 8
    日發放每位派下員25萬元；2.97年1月4日通知於同月14日至
    18日止發放每位派下員5萬6,000元；3.97年 2月20日通知發
    放每位派下員3萬9,000元旅遊金，未參加活動者亦全額補助
    ；4.97年8月25日通知將發放每位派下員14萬5,000元；5.97
    年11月 6日通知發放每位派下員50萬元；6.97年12月30日通
    知發放每位派下員98年祭拜金及教育補助費5萬6,000元。林
    成祖五公業之聲明異議顯有不實，爰於收受原審民事執行處
    通知後10日內提起本件訴訟，求為判決確認乙○○對林成祖
    五公業之派下員分配款債權在371萬5,539元之範圍內存在等
    語。原審判決確認乙○○對林成祖五公業之分配款債權在30
    萬6,000元（即上開1.之25萬元及6.之5萬6,000元)之範圍內
    存在，而駁回上訴人其餘之訴。上訴人就其敗訴之53萬7,33
    3 元部分不服(即上開2.之3萬7,333元及5.之50萬元)，提起
    上訴，上訴聲明：(一)原判決關於駁回後開第二項之訴部分廢
    棄；(二)上開廢棄部分，確認乙○○對林成祖五公業有53萬7,
    333元之派下員分配款債權存在(上訴人就其餘敗訴部分，被
    上訴人就其敗訴部分，皆未聲明不服，均告確定）。
三、被上訴人林成祖五公業則以：乙○○本於派下員之身分，雖
    得向林成祖五公業請領派下員分配款，但必須已經派下員大
    會決議分配公同共有財產時，始有分配款債權存在，並非週
    期性或規則性地必然繼續發生，且依祭祀公業規約書亦無規
    定必須定期分配公同共有財產，是法院扣押命令之效力僅及
    於該扣押命令生效時已發生之分配款債權，並不及於該扣押
    命令生效後陸續發生之分配款債權，是原審民事執行處於96
    年9月7日核發之扣押命令並送達於林成祖五公業後，始經派
    下員大會分別於96年11月25日、97年 6月14日、97年10月19
    日決議發放之祭拜金暨教育補助金共5萬6,000元及旅遊金 3
    萬9,000元、出售土地之分配款14萬5,000元、暫借款50萬元
    ，並非上開扣押命令效力所及。又上訴人指述之款項中，96
    年9月17日通知發放之重陽祭祀費25萬元，乙○○已於96年1
    0月9日領取；97年1月4日通知發放之97年度祭拜金及教育補
    助費5萬6,000元，已扣留3分之1即1萬8,667元，餘由乙○○
    領取；97年 2月20日通知發放之旅遊補助金3萬9,000元，已
    全數扣留，以上扣留之5萬7,667元，已匯給上訴人；97年 9
    月1日通知發放14萬5,000元，業已扣留；97年11月 6日通知
    發給之50萬元係暫借款，並非分配款，已全數發放給派下員
    ；97年12月30日通知發放之98年祭拜金及教育補助費5萬6,0
    00元，亦非分配款，但已扣留。另林成祖五公業98年度派下
    員大會，已決議將乙○○除權等語，資為抗辯。於本院答辯
    聲明：上訴駁回。
    被上訴人乙○○未於言詞辯論期日到場，亦未提出書狀為何
    聲明或陳述，而其於原審陳述略以：其為林成祖五公業之派
    下員，但並無分配款，請求駁回上訴人之訴等語。
四、查上訴人主張其曾於請求乙○○給付女兒扶養費事件，聲請
    假扣押執行，經原審民事執行處於96年9月7日以板院輔96年
    度執全喜字第3399號執行命令，就乙○○對林成祖五公業之
    債權於368萬6,051元及執行費2萬9,488元之範圍內予以扣押
    ，禁止乙○○收取對林成祖五公業之派下員分配款債權、薪
    資債權或為其他處分，林成祖五公業未於收受命令後10日內
    聲明異議，嗣上訴人取得臺北地院96年度親字第51號確定判
    決，聲請本案強制執行，原審民事執行處於97年 4月18日以
    板院輔97年度執竹字第26476 號收取命令，准許上訴人向林
    成祖五公業收取派下員分配款244萬2,657元及執行費2萬8,4
    88元，並發移轉命令，將乙○○對林成祖五公業每月薪資債
    權，自97年 5月起移轉於上訴人，林成祖五公業收到上開收
    取命令及移轉命令後聲明異議，否認乙○○對林成祖五公業
    有派下員分配款存在；又林成祖五公業自96年 9月起，曾通
    知發放下列款項予派下員：1.96年9月17日通知於同年10月4
    日至8日發放每位派下員25萬元；2.97年1月4日通知於同月1
    4日至18日止發放每位派下員5萬6,000元；3.97年2月20日通
    知將發放每位派下員3萬9,000元旅遊金，未參加活動者亦全
    額補助；4.97年8月25日通知將發放每位派下員14萬5,000元
    ；5.97年11月 6日通知將發放每位派下員50萬元；6.97年12
    月30日通知將發放每位派下員98年祭拜金及教育補助費 5萬
    6,000元等事實，業據其提出原審上開96年9月7日及97年4月
    18日執行命令、97年5月1日通知、林成祖五公業聲明異議狀
    及發放款項函文為證（原審卷(一)第12至21頁、原審卷(二)第18
    、141至142、160頁)，並經本院調閱原審96年度執全字第33
    99號、97年度執字第26476號、97年度執更字第6號全卷核對
    無訛，復為被上訴人所不爭執，應堪信為真。
五、上訴人主張林成祖五公業於97年1月4日通知於同月14日至18
    日止發放每位派下員5萬6,000元中之3萬7,333元，及97年11
    月 6日通知發放每位派下員之50萬元，未依照法院執行命令
    予以扣押，上開二款項，為執行命令效力所及，乙○○之收
    取及林成祖五公業之清償均對上訴人不生效力等情，惟為被
    上訴人所否認，並以前開情詞置辯。經查：
  (一)按第三人不承認債務人之債權或其他財產權之存在，或於數
    額有爭議或有其他得對抗債務人請求之事由時，應於接受執
    行法院命令後十日內，提出書狀，向執行法院聲明異議；債
    權人對於第三人之聲明異議認為不實時，得於收受前項通知
    後十日內向管轄法院提起訴訟，並應向執行法院為起訴之證
    明及將訴訟告知債務人，強制執行法第119條第 1項、第120
    條第2項分別定有明文。又強制執行法第119條第 1項所謂之
    命令，包括扣押命令及收取或移轉命令在內，亦即第三人對
    於法院先發之扣押命令，雖於上述法定期間內未提出異議，
    然不能以其未聲明異議而解為當然承認債務人之債權存在；
    其對於法院嗣後所發收取或移轉命令，仍得於法定期間內聲
    明異議，一經異議，債權人苟認其聲明不實，應依同法第12
    0條之規定辦理。本件上訴人主張林成祖五公業於96年9月13
    日收受原審民事執行處96年9月7日板院輔96執全喜字第3399
    號扣押命令後，並未聲明異議，足認乙○○對於林成祖五公
    業確有371萬5,539元之派下員分配款債權存在云云。惟查，
    林成祖五公業於收受上開扣押命令後，未於法定期間內聲明
    異議，迨至於97年4月23日收受原審民事執行處97年4月18日
    板院輔97執竹字第26476號收取命令後，始於97年4月30日具
    狀聲明異議，此為林成祖五公業所不爭執，然按諸上開說明
    ，不能以該公業收受扣押命令後未聲明異議，而當然解為該
    公業承認乙○○對其有上開債權存在，該公業仍得於收受上
    開收取命令後，於法定期間內聲明異議，上訴人上開主張，
    並非可採。
  (二)次按對於薪資或其他繼續性給付之債權所為強制執行，於債
    權人之債權額及強制執行費用額之範圍內，其效力及於扣押
    後應受及增加之給付，強制執行法第 115條之亦有明文。所
    謂其他繼續性給付之債權，係指基於同一之法律關係繼續所
    發生之債權，亦即債權發生原因之基礎法律關係，於扣押時
    已存在，本此法律關係有繼續收入之債權，如薪資、租金、
    利息等是，而此種繼續性之給付，雖不必為一定之金額、日
    期，但必須具有某程度之週期性與規則性始足當之。上訴人
    主張林成祖五公業所發予派下員之分配款為繼續性給付之債
    權，原審民事執行處96年9月7日板院輔96執全喜字第3399號
    執行命令送達後之分配款，均為該執行命令效力所及云云。
    然查，祭祀公業為派下員公同共有祀產之總稱，有關祭祀公
    業財產之處分，除依公同關係所由規定之法律或契約另有約
    定者外，應得全體公同共有人同意為之，此觀諸民法第 828
    條之規定自明，是乙○○對於林成祖五公業有無派下員分配
    款債權，當取決於法律及其規約之規定，而依該公業規約第
    5條、第9條、第18條及第23條規定，該公業財產之分配，應
    經房份管理委員三分之二及全體派下員人數二分之一以上之
    書面同意或會員大會以三分二以上之派下員出席及表權過半
    數同意為之，有該公業規約書在卷可稽（原審卷(一)第150至1
    66頁），可知該公業派下員得否請求該公業分配財產，取決
    於派下員之決議，並不存在有定期分配款項之情形，按諸上
    開說明，乙○○對該公業之分配款債權，並非繼續性給付之
    債權甚明。上訴人雖否認上開規約書之真正，並提出該公業
    72年 4月送主管機關備查之規約書（本院卷(一)第111至114、
    12 9至132頁)，惟觀諸被上訴人所提之規約書上蓋有臺北市
    內湖區公司92.12.9北市湖民字第09232830300號函同意備查
    字樣(原審卷(一)第151頁），顯為修正後之版本，且縱以上訴
    人所提出之規約，除第 7條規定該公業財產之處分，須有全
    體派員三分之二以上同意，始得行之外，並無其他定期發放
    款項之規定，亦不足以證明該公業有定期發放分配款之情事
    。復依上訴人所提出該公業96年 9月27日函、96年2月3日派
    員大會會議紀錄、97年8月25日函、97年11月6日函91年12月
    19日派下員大會會議資料、92年8月9日管理委員會會議紀錄
    、93年3月20日函、93年3月23日函、93年6月18日函、93年7
    月6日函、93年8月15日函、93年11月11日函、94年 1月20日
    函、97年1月4日函、97年2月20日函、97年12月30日函(本院
    卷(一)第36至39、48、55至58、78、82至87、89至100頁)，亦
    可知凡分配於派下員之各種款項，均在會員大會決議下或派
    下員書面同意後為之，又決定發放之款項名目、金額、期間
    均不一，益見該公業派下員對於公業財產之分配款債權，並
    非繼續性給付之債權。此外，上訴人復未提出證據證明乙○
    ○對林成祖五公業之各種分配款債權，為週期性及規則性必
    然發生之繼續性債權，上訴人主張林成祖五公業所發予派下
    員之分配款為繼續性給付之債權云云，自非可採。從而，本
    件林成祖五公業於97年1月4日通知於同月14日至18日止發放
    每位派下員5萬6,000元中之3萬7,333元，及97年11月 6日通
    知發放每位派下員之50萬元，是否為原法院民事執行處扣押
    命令效力所及，當視扣押命令送達林成祖五公業時，上開二
    債權是否存在。
  (三)又按強制執行法第115條、第116條、第116條之1及前條之命
    令，應送達於債務人及第三人，已為送達後，應通知債權人
    ；前項命令，送達於第三人時發生效力，無第三人者，送達
    於債務人時發生效力，但送達前已為扣押登記者，於登記時
    發生效力，同法第 118條著有明文。查本件上訴人聲請假扣
    押及本案執行乙○○對林成祖五公業之分配款債權，原審民
    事執行處曾於96年9月7日核發板院輔96執全喜字第3399號執
    行命令，於同月13日送達林成祖五公業；再於97年3月5日核
    發板院輔97執祿字第5838號執行命令，於97年 3月10日送達
    林成祖五公業；又於97年10月8日核發板院輔97執更竹字第6
    號執行命令，於同月14日送達林成祖五公業；復於98年4月2
    2日核發板院輔執更竹字第6號執行命令，於同月24日送達林
    成祖五公業，業經本院調閱原審96執全字第3399號、97執更
    字第 6號、97執字第5838號執行案卷核對無誤。而上訴人主
    張之林成祖五公業於97年1月4日通知於同月14日至18日止發
    放每位派下員5萬6,000元中之3萬7,333元，係在上開96年 9
    月 7日執行命令送達後，97年3月5日執行命令送達前所發生
    之債權，乙○○已於97年 1月16日領取，有領取清冊在卷可
    查（原審卷(二)第12頁），是上開96年9月7日之執行命令送達
    時，該債權尚未發生，而上開97年3月5日執行命令送達時，
    該債權已消滅，自非上開二執行命令效力所及；又林成祖五
    公業於97年11月 6日通知發放每位派下員之50萬元，姑不論
    其名目為暫借款，係在97年10月8日執行命令送達後，98年4
    月22日送達前所發生之債權，乙○○於97年12月11日領取，
    亦有該筆款項領取清冊在卷可憑(原審卷(二)第209頁），可知
    上開97年10月 8日執行命令送達時，該債權尚未發生，而98
    年 4月22日執行命令送達時，該債權業已消滅，亦非該二執
    行命令效力所及；至於林成祖五公業雖曾就上開5萬6,000元
    中之1萬8,667元扣押，並交付上訴人，惟此為林成祖五公業
    自願性之行為，不足資以認定其餘3萬7.333元為上開執行命
    令效力所及。本件系爭二筆款項，既非上開執行命令效力所
    及，乙○○之領取及林成祖五公業之清償，自得對抗上訴人
    ，系爭二筆債權既已消滅，上訴人請求確認該二筆款項之債
    權存在，即屬無據。
六、綜上所述，上訴人主張乙○○對林成祖五公業之分配款債權
    為繼續性給付之債權，系爭二筆債權為其所聲請核發之執行
    命令效力所及，林成祖五公業對乙○○之清償不得對抗上訴
    人，為不足採，被上訴人抗辯系爭二筆款項非執行命令效力
    所及，並已清償而消滅，尚屬可信。從而，上訴人依強制執
    行法第120條第2項規定請求確認乙○○對林成祖五公業有53
    萬7,333 元債權存在，為無理由，不應准許。原審就此部分
    為上訴人敗訴之判決，核無不合。上訴意旨指摘原判決此部
    分不當，求予廢棄改判，為無理由，應予駁回。
七、本件事證已明，兩造其餘攻擊防禦方法及未經援用之證據，
    經審酌後，均無礙前述之認定，爰不予一一論述，併予敘明
    。
八、據上論結，本件上訴為無理由。依民事訴訟法第449條第1項
    、第78條、第463條、第385第1項、第2項，判決如主文。
中    華    民    國    99    年    8     月    24    日
                    民事第11庭
                        審判長法  官  鄭雅萍
                              法  官  詹文馨
                              法  官  劉坤典
正本係照原本作成。
不得上訴。
中    華    民    國    99    年    8     月    24    日
                              書記官  劉育妃

司法院資訊處製作；財團法人民間司法改革基金會備份。
